臺灣高雄地方法院民事判決　　　　　　　 96年度保險字第6號
原　　　告　丙○○
　　　　　　己○○
　　　　　　戊○○
兼前列3人共同
訴訟代理人　丁○○
被　　　告　富邦產物保險股份有限公司
法定代理人　乙○○
訴訟代理人　甲○○
　　　　　　庚○○
上當事人間給付保險金事件，本院民國96年3 月26日言詞辯論終
結，判決如下：
    主  文
原告之訴及假執行之聲請均駁回。
訴訟費用由原告負擔。
    事  實及理  由
一、本件原告起訴為如下之主張，並聲明求為判決：(一)被告應給
    付原告丁○○、丙○○、己○○、戊○○各新臺幣（下同）
    375,000 元，及均自起訴狀繕本送達翌日起至清償日止，按
    週年利率10％計算之利息；(二)原告等均願供擔保，請准宣告
    假執行。
（一）原告等人之兄弟李清宗於民國95年8 月16日5 時許，駕駛
      車牌號碼ZF－3545號自用小客車，在高雄市小港區○○○
      路與宏平路口行駛，而與訴外人林天龍所駕駛之車牌號碼
      191-HL號營業用半聯結車，發生交通事故，李清宗因而身
      體受有嚴重傷害，並於同日上午9 時45許死亡。因當時訴
      外人林天龍所駕駛之上開半聯結車，為被告所承保強制汽
      車責任保險之車輛，又原告為李清宗之合法繼承人，自得
      請求被告給付保險金。
（二）雖李清宗在車禍當時係酒醉駕車，惟因強制汽車責任保險
      乃為使汽車交通事故所致受害人儘速獲得合理救濟而實施
      之一種政策性保險，屬第三人責任險。按之責任保險，乃
      在於被保險人對於第三人依法應負賠償責任，而受請求時
      ，應由責任保險人負賠償之責，以承擔被保險人之責任並
      保障受害之第三人。其以保障汽車交通事故受害人為首要
      目的，除本質上原屬不在承保範圍內之事故，或其危險過
      高、災變損失過鉅外，縱使保險人對被保險人存有抗辯事
      由，亦應認不得持以對抗受害人，是對於其不保事項或除
      外責任應加以限制。故強制汽車責任保險法第26條第3 款
      固明文規定，保險人對於受害人因從事犯罪之行為所致之
      體傷、殘廢或死亡，不負給付保險金之責任，按之前揭說
      明，就所指「犯罪行為」自不宜擴大適用，而應予限縮解
      釋，否則於被保險人依法亦應負賠償責任之時，若因被害
      人之行為，即得免除保險人之賠償責任，將不當加重被保
      險人之責任，且與責任保險保障受害人之目的相違。因刑
      法第185 條之3 服用酒類不能安全駕駛而駕駛之公共危險
      罪，其立法目的乃為維護交通安全，增設服用酒類或其他
      相類之物過量致意識模糊駕駛交通工具之處罰規定，以防
      止交通事故之發生。而飲酒之行為本身，並不具反社會性
      ，乃因飲酒至相當程度，致不能安全駕駛，有危害他人之
      虞，始於政策上立法予以處罰，究與一般犯罪行為本身具
      有反社會性者有間。再觀諸強制汽車責任險第26條關於保
      險人除外責任事項之立法理由，其第1 、2 款乃為避免道
      德危險，第三款乃為避免與公序良俗有所抵觸，除此之外
      ，並認保險人不得任意援引其他理由拒絕給付保險金。是
      該條第三款以因受害人從事犯罪之行為所致體傷、殘廢或
      死亡，保險人不負給付保險金之責任，乃以此時若給付保
      險金，將與公序良俗相抵觸。而汽機車駕駛人酒後不能安
      全駕駛而駕車，固有其可責性，惟其可責性究與過失肇事
      致他人受傷或死亡同屬刑法明文處罰範圍之犯罪行為，並
      無二致，而與公序良俗無涉。按之第三人責任險之本質及
      前開強制汽車責任保險法第26條第3 款除外條款之立法理
      由，自不宜僅依文義解釋，認屬同條款所指之犯罪行為。
（三）況刑法第185 條之3 係自88年4 月23日始生效，而強制汽
      車責任保險法係87年1 月1 日即生效，在刑法185 條之3
      公布生效前，保險人本應負保險理賠之責任，而無援引刑
      法第185 條之3 規定之餘地，如於刑法第185 條第3 公布
      施行後，保險人反可以據此拒付保險費，自屬不當，是以
      自不應將強制汽車責任保險法中所稱之「從事犯罪行為」
      ，切割為兩段時期予以觀察。
（四）又強制汽車責任保險法乃刑法之特別法，故依特別法優於
      普通法之原則，自不能因屬普通法之刑法予以增修刑法第
      185 條之3 之規定，即將屬特別法之強制汽車責任保險法
      中所規定「從事犯罪行為」之原意加以變更，在立法者未
      特別明定將酒醉駕車明定納入拒絕保險給付之情形下，身
      為保險人之被告，自無拒絕給付之理。
（五）況刑法上所定之過失傷害罪、過失致死罪，均為犯罪行為
      ，保險實務上亦均有理賠，故為免強制汽車責任保險法淪
      為實際上無用之法律，解釋上在交通事故中，如有體傷，
      保險人自應均予以理賠，始為合理且符法意。再者，強制
      汽車責任保險法中所稱之「從事犯罪行為」一詞，應解讀
      為「故意從事犯罪行為，惟不包括「抽象或具體危險犯罪
      」，亦不包括「過失犯罪」。
（六）在強制汽車責任保險法為一部「強制義務法律」之情形下
      ，應是一部「限額、無過失」之法律，故僅需受害人能證
      明本身受有體傷、殘廢或死亡，並係因交通事故所致，保
      險人即應負有理賠給付保險金之強制義務。在原告等人已
      舉證證明被害人李清宗已死亡，且係因汽車交通事故所致
      ，在被告未能舉證證明被害人李清宗係故意犯罪所致死亡
      之情形下，被告應負強制理賠之義務，被告自不得拒絕理
      賠及給付。
二、被告則以：被害人李清宗於95年8 月16日5 時許，駕駛前述
    車輛行經高雄市小港區○○○路與宏平路口，因酒醉之故，
    而駛入來車車道與訴外人林天龍所駕駛之上述車輛發生碰撞
    而肇事，李清宗本人其後亦因此死亡，然因李清宗血液中之
    酒精濃度逾法令規定之標準，顯已無法安全駕駛，依強制汽
    車責任保險法第28條第1 項第2 款之規定，保險人不負保險
    金給付責任。又強制汽車責任保險第28條第1 項第2 款之規
    定，應在限制被害人因犯罪行為使保險事故發生而獲取不當
    之利益，及保障保險人僅需於事前經評估，並願承受之風險
    範圍內可能給付保險金之利益，故強制汽車責任保險法中所
    稱「從事犯罪行為」，僅需受害人之行為違反刑罰規範即屬
    之，並不以經法院處刑為必要等語置辯。並聲明求為判決：
    (一)原告之訴及假執行之聲請均駁回；(二)如受不利判決，被告
    願供擔保，請准宣告假執行。
三、兩造所不爭執之事實：
（一）原告等人之被繼承人李清宗在上開時地駕車與林天龍所駕
      駛之車輛發生交通事故。
（二）李清宗於交通事故發生之時，因飲酒之故本身酒精濃度已
      達每公升1.2095毫克。
（三）與李清宗所駕駛之車輛發生碰撞，由林天龍所駕駛之上述
      半聯結車，為被告公司所承保，保險期間自95年1 月2 日
      至96年1 月2 日。
四、本件原告之請求應否准許，即端視被告得否依強制汽車責任
    保險法第28條第1 項第2 款之規定，拒絕給付？茲分述本院
    之判斷如下：
（一）按受害人或其他請求權人有下列情事之一，致被保險人汽
      車發生汽車交通事故者，保險人不負保險給付責任：一、
      故意行為所致。二、從事犯罪行為所致。強制汽車責任保
      險法第28條第1 項定有明文。故應分別析論李清宗是否從
      事犯罪行為？又倘其從事犯罪行為，其死亡是否為該犯罪
      行為所致？分述如下：
    (一)受害人李清宗是否從事犯罪行為？
　　(1)按服用毒品、麻醉藥品、酒類或其他相類之物，不能安全
      駕駛動力交通工具而駕駛者，處1 年以下有期徒刑、拘役
      或3 萬元以下罰金，刑法第185 條之3 定有明文。是服用
      酒類，不能安全駕駛動力交通工具而駕駛者，為犯罪行為
      ，應無疑義。至於其犯罪行為是否須接受刑事制裁，因涉
      及國家對於人民之人身自由或財產安全之限制與剝奪，本
      於無罪推定之理念及原則，於被告未受刑事法院有罪判決
      確定前，推定其為無罪，而不受刑事之制裁。惟仍不因其
      免受制裁或無法制裁而改變其行為為犯罪行為之本質。
    (2)又刑法第185 條之3 服用酒類不能安全駕駛而駕駛之公共
      危險罪，其立法目的乃在藉抽象危險犯之構成要件，以嚇
      阻酒後駕車危害道路交通安全。而就醫學文獻所知，雖每
      個人飲酒後之生理反應不同，惟一般而言飲用同量酒精後
      對每個人之身體影響應屬類似，故依血中酒精濃度得判定
      酒精對於人體影響之程度。當血中酒精濃度於呼氣濃度值
      達每公升0.55毫克時，則其思想及個性行為均出現改變；
      呼氣濃度達每公升1 毫克時，飲酒者甚至會有步態不穩、
      噁心嘔吐及精神混惑不清晰等之不同程度之輕、重度之中
      毒症狀，此為本院職務所已知之事實。
    (3)查李清宗於交通事故後送醫，經寶健醫院檢測其血液中酒
      精濃度，達241.9 ｍｇ／ｄｌ（換算為呼氣中酒精濃度略
      為每公升1.2095毫克），此為兩造所不爭執，已如前述。
      顯見李清宗確於飲酒後駕駛機車，且其酒精濃度已逾每公
      升0.55之標準甚多，其安全駕駛動力交通工具之能力必受
      相當程度之影響。
    (4)又查李清宗駕駛上開車輛，行經前揭肇事路段之時，竟無
      端駛入對向車道，而與行駛於對向車道，由林天龍所駕駛
      之車輛發生交通事故，並導致死亡，此有高雄市政府警察
      局交通大隊事故分析研判表及道路交通事故現場圖各1 份
      在卷可稽（見本院卷第28、29頁），顯見李清宗服用酒類
      已達不能安全駕駛動力交通工具之程度，其行為應屬犯罪
      行為。揆諸前開說明，其犯罪行為之本質並不因李清宗本
      人已經死亡，無從依刑事訴訟程序追訴處罰而受有影響。
    (二)受害人李清宗之死亡是否為其前開犯罪行為所致？
    (1)按強制汽車責任保險法第28條第1 項規定，保險人就受害
      人因從事犯罪行為所致之死亡不負給付保險金之責任，其
      立法意旨無非在避免道德危險之發生及維護公共秩序與善
      良風俗。為求避免被保險人依峙使用道路之汽、機車於強
      制汽車責任保險法施行後均投保強制汽車責任險，如發生
      事故必獲保險金之給付，而任意從事犯罪行為，致戕害立
      法之美意。本條所謂因犯罪行為所致者，並無特別予以嚴
      格限縮解釋之法理上基礎，而應以其死亡與其犯罪行為具
      有相當之因果關係即為已足，原告等主張上開條文中所稱
      之「從事犯罪行為」應予限縮解釋，甚至不應包括抽象及
      具體危險犯之見解，並無足採之處。況飲酒致不能安全駕
      駛，猶為駕車之行為，客觀上本極易導致交通事故之發生
      ，其本身自具有危險性，且其駕車行駛之行為，亦對同為
      交通之參與人產生威脅，而有違法性存在，方由立法機關
      予以立法加以禁止，並成為一犯罪行為；同時酒醉駕車之
      行為，客觀上亦使強制汽車責任保險所欲保護之保險事故
      極易發生，如不認其為該法應予除外而得拒絕理賠之犯罪
      行為，不啻鼓勵酒醉駕車，自非適當，亦應非整體法秩序
      所許。至於刑法第185 條之3 縱係在強制汽車責任保險制
      度實施後始公布，因行為有無犯罪，應以行為時法律有無
      明文規定者為據，此觀刑法第1 條之規定自明，是應無割
      裂強制汽車責任保險法中所稱「從事犯罪行為」一詞之虞
      。
    (2)至原告主張強制汽車責任保險法為刑法之特別法，此法律
      見解有誤會，蓋兩者之立法目的、功能、性質等均有差異
      ，本無特別法與普通法之問題。另具體個案中，犯過失傷
      害罪等過失犯罪，亦可獲強制汽車責任保險之理賠部分，
      此因涉及個案中肇事之他方有無過失等諸多因素，是以自
      難因此即認強制汽車責任保險中所定「從事犯罪行為」應
      有極度限縮之理由。況刑法第185 條之3 之犯罪，本質即
      為故意犯之一種，而非過失犯之規定，縱原告主張上開「
      從事犯罪行為」，應僅處罰故意犯之論據有理由，因本件
      李清宗亦係故意犯罪，故應無排除之餘地。
    (3)查本件李清宗於上開時地因服用酒類，呼氣中酒精濃度已
      達每公升1.2095毫克仍駕駛動力交通工具，致駛入對向車
      道而肇事，已如前述，倘李清宗未因酒後駕車而致不能安
      全駕駛動力交通工具，就事故之發生必得以採取必要之防
      範措施而為避免。是有關李清宗送醫後不治死亡之責任，
      惟李清宗自身所為酒醉駕車之犯罪行為亦為導致其死亡原
      因，是李清宗之死亡應與其犯罪行為間具有相當之因果關
      係。
（二）綜上所述，受害人李清宗既因從事犯罪行為導致其身亡，
      被告承保之前開林天龍所駕駛之車輛雖發生交通事故，致
      李清宗因該次事故致身體受傷並於事後不治死亡，且原告
      為李清宗之繼承人，仍不得直接向被告請求給付保險金。
      從而，原告依強制汽車責任保險法之相關規定，請求被告
      給付保險金，即均非有據，應予駁回。又原告之訴既經駁
      回，其假執行之聲請亦失所附麗，應併予駁回之。
據上論結，原告之訴為無理由，依民事訴訟法第78條、第85條第
1 項，判決如主文。
中　　華　　民　　國　　96　　年　　4 　　月　　9 　　日
                  民事鳳山分庭法　官　李怡諄
正本係照原本作成。
如不服本判決，應於送達後20日內，向本院提出上訴狀並表明上
訴理由，如於本判決宣示後送達前提起上訴者，應於判決送達後
10日內補提上訴理由書（須附繕本）。
中　　華　　民　　國　　96　　年　　4 　　月　　9 　　日
                                書記官　林豐富
